臺灣臺南地方法院民事判決
109年度重訴字第200號
原      告  清保宮
法定代理人  張新賓
訴訟代理人  王奐淳律師
被      告  朱進國

訴訟代理人  朱家萬
被      告  施建亦
            吳佩蓮

上  一  人                    
訴訟代理人  田雅文律師
上列當事人間請求拆屋還地事件，本院於民國110年2月24日言詞
辯論終結，判決如下：
    主    　文
被告朱進國應將坐落臺南市○市區○○段○○○○○○○地號土地上如附圖
編號A所示建物（面積三九點三九平方公尺）、編號B所示建物（
面積三五點七一平方公尺）、編號E所示建物（面積十一點四六
平方公尺）、編號F所示建物（面積０點三三平方公尺）拆除，並
將上開土地騰空返還原告。
被告吳佩蓮應將坐落臺南市○市區○○段○○○地號土地上如附圖編號
C所示建物（面積六０點四四平方公尺）拆除，並將上開土地騰空
返還原告。
被告施建亦應自如附圖編號B所示建物（面積三五點七一平方公
尺）、編號F所示建物（面積０點三三平方公尺）遷出。
訴訟費用由被告朱進國、吳佩蓮、施建亦各負擔百分之四十、四
十、三十。
本判決第一項於原告以新臺幣貳佰伍拾玖萬元為被告朱進國供擔
保後，得假執行；但被告朱進國如以新臺幣柒佰柒拾柒萬壹仟元
為原告供擔保，得免為假執行。
本判決第二項於原告以新臺幣壹佰陸拾玖萬陸仟元為被告吳佩蓮
供擔保後，得假執行；但被告吳佩蓮如以新臺幣伍佰零捌萬玖仟
元為原告供擔保，得免為假執行。
本判決第三項於原告以新臺幣壹佰零柒萬元為被告施建亦供擔保
後，得假執行。
    事實及理由
壹、程序方面：
一、按訴狀送達後，原告不得將原訴變更或追加他訴，但請求之
    基礎事實同一者，不在此限，民事訴訟法第255條第1項第2
    款定有明文。原告起訴時係以朱進國、吳佩蓮為被告，並聲
    明：㈠被告朱進國應將坐落臺南市○市區○○段000地號土地（
    下稱192地號土地）上之建物拆除，並將上開土地騰空返還
    原告；㈡被告吳佩蓮應將坐落同段200地號土地（下稱200地
    號土地）上之建物拆除，並將上開土地騰空返還原告；㈢願
    供擔保，請准宣告假執行（見調字卷第13頁至第14頁）。嗣
    於本院審理中追加施建亦為被告，並變更訴之聲明為：㈠被
    告朱進國應將坐落192地號土地、同段193地號土地（下稱19
    3地號土地）上如附圖編號A、B、E、F所示建物拆除，並將
    上開土地騰空返還原告；㈡被告吳佩蓮應將坐落200地號土地
    上如附圖編號C所示建物拆除，並將上開土地騰空返還原告
    ；㈢被告施建亦應自如附圖編號B、F所示建物遷出；㈣願供擔
    保，請准宣告假執行（見本院卷第397頁至第398頁）。經查
    ，原告所為聲明之變更及追加施建亦部分，乃係依據同一所
    有物返還之法律關係所請求，其請求之基礎事實，核與其起
    訴事實同一，揆諸前開規定，其訴之變更、追加自應准許。
     
二、本件被告施建亦經合法通知，無正當理由未於言詞辯論期日
    到場，核無民事訴訟法第386條各款所列情形，爰依原告之
    聲請，由其一造辯論而為判決。
貳、實體方面：
一、原告主張：原告為192、193、200地號土地（下合稱系爭土
    地）之所有人，如附圖編號B、F所示同段126建號即門牌號
    碼臺南市○市區○○街000號房屋（下稱259號房屋）、如附圖
    編號A、E所示門牌號碼臺南市○市區○○街000號未保存登記房
    屋（下稱261號房屋）為被告朱進國所有，259號房屋現由被
    告朱進國出租予被告施建亦經營「茶公園」飲料店使用；如
    附圖編號C所示門牌號碼臺南市○市區○○街00號未保存登記房
    屋（下稱79號房屋，與259號房屋、261號房屋合稱系爭房屋
    ）為被告吳佩蓮所有，被告朱進國、吳佩蓮未得原告同意，
    以系爭房屋無權占用系爭土地，爰依民法第767條第1項前段
    、中段規定，提起本件訴訟，請求被告朱進國、吳佩蓮拆除
    系爭房屋，將上開土地騰空返還原告，及被告施建亦遷出25
    9號房屋等語，並聲明：如主文第1項至第3項所示；願供擔
    保，請准宣告假執行。
二、被告方面：
　㈠被告朱進國則以：259號房屋係經原告同意始部分蓋於192、1
    93地號土地，長期以來，原告均有向伊收取租金，並非無權
    占用，伊願向原告購買259號房屋使用192地號土地如附圖編
    號B、F所示部分等語，資為抗辯。並聲明：原告之訴及假執
    行之聲請均駁回；如受不利之判決，願供擔保，請准宣告免
    為假執行。
　㈡被告吳佩蓮則以：伊與原告於民國105年3月22日簽訂租賃契
    約書（下稱系爭契約），約定伊向原告承租79號房屋坐落20
    0地號土地上面積19.1坪土地，租賃期間自105年3月22日起
    至108年6月30日止，租期屆滿時伊願將79號房屋按課稅價值
    折舊20年限殘餘值售予原告，故在原告給付該等款項予伊前
    ，不得請求伊返還占用之土地；況且，伊承租200地號土地
    興建79號房屋居住多年，原告卻因200地號土地地價高漲，
    為牟取利益強硬收回土地，顯屬權利濫用等語，資為抗辯。
    並聲明：原告之訴及假執行之聲請均駁回；如受不利之判決
    ，願供擔保，請准宣告免為假執行。
　㈢被告施建亦未於言詞辯論期日到場，亦未提出書狀作任何聲
    明或陳述。　　
三、本院得心證之理由：
  ㈠系爭房屋係無權占用系爭土地：
  ⒈按所有人對於無權占有或侵奪其所有物者，得請求返還之。
    對於妨害其所有權者，得請求除去之，民法第767條第1項前
    、中段分別定有明文。又以無權占有為原因，請求返還所有
    物之訴，被告對原告就其物有所有權存在之事實無爭執，而
    僅以非無權占有為抗辯者，原告於被告無權占有之事實，無
    舉證責任。被告應就其取得占有，係有正當權源之事實證明
    之（最高法院72年度台上字第1552號判決意旨參照）。復按
    房屋之拆除，為事實上之處分行為，未經辦理所有權第一次
    登記之建物，僅所有人或有事實上處分權之人，方有拆除之
    權限（最高法院97年度台上字第1101號判決意旨參照）。
  ⒉原告主張其為系爭土地之所有人、被告朱進國、吳佩蓮所有
    系爭房屋占用系爭土地、259號房屋現由被告朱進國出租予
    被告施建亦經營「茶公園」飲料店使用等情，業據提出與所
    述相符之系爭土地登記謄本及現場照片為證（見調字卷第21
    頁至第23頁，本院卷第66頁、第70頁至第72頁、第361頁）
    ，復經本院會同被告朱進國、吳佩蓮及臺南市新化地政事務
    所（下稱新化地政）人員到場勘驗，並囑託新化地政人員測
    量屬實，有本院勘驗筆錄、土地複丈成果圖在卷可稽（見本
    院卷第112頁至第116頁、第149頁、第381頁），自堪信為真
    實。
  ⒊關於被告朱進國部分：
    被告朱進國對所有259、261號房屋占用192、193地號土地之
    事實雖不予爭執，然辯稱259號房屋係經原告同意始部分蓋
    於192、193地號土地，長期以來均有向原告繳交租金，並非
    無權占用等語，依上開說明，被告朱進國應就其得對原告主
    張有權占有192、193地號土地之事實證明之，倘不能證明，
    即應認原告之請求有理由。經查：
　⑴被告朱進國於本院審理時自陳：108年7月迄今都沒有繳租金
    ，因為原告不收，伊也沒有提存等語（見本院卷第155頁）
    ，縱認被告朱進國所述長期以來均有繳交租金予原告之事實
    為真，被告朱進國現未繳納租金，亦未提存，顯見被告朱進
    國所有259、261號房屋現係「無任何法律關係」占用192、1
    93地號土地。
　⑵被告朱進國雖提出259號房屋建物所有權狀、臺南市○○區○○段
    000○000地號土地所有權狀及臺南縣稅捐稽徵處新化分處函
    （見本院卷第263頁至第269頁），欲證明259號房屋經政府
    發給所有權狀，係經原告同意始在192、193地號土地興建、
    261號房屋具稅籍證明，均屬有權占用192、193地號土地，
    然觀諸該建物所有權狀記載「建物坐落地號：華興段190、1
    91、192」之內容，至多僅得證明被告朱進國領取259號房屋
    建物使用權狀時，259號房屋坐落在原告所有192地號土地及
    被告朱進國所有同段190、191地號土地之事實，而前揭函文
    只能證明被告朱進國係因繼承而於75年間起擔任261號房屋
    納稅義務人之事實，惟查，得於他人土地興建房屋之原因多
    端，或為贈與，或為使用借貸，或因租賃或其他法律關係，
    不一而足，甚至無任何法律關係無權占用亦有可能，尚難以
    被告朱進國所有259、261號房屋坐落於192、193地號土地及
    259號房屋有辦理所有權第一次登記之事實，即得推論被告
    朱進國係有權占用192、193地號土地。
　⑶再參以本院依職權向臺南市政府工務局調閱259號房屋之建築
    執照、使用執照相關資料，該局函稱：「經查本局現有建築
    管理系統，尚無核准建築執照」等語，有該局109年11月12
    日南市工管二字第1091382898號函在卷可稽（見本院卷第21
    5頁至第220頁），被告朱進國復於本院審理時自承：無其他
    證據可證明所有259、261號房屋合法占用192、193地號土地
    等語（見本院卷第258頁），故依現有證據資料，被告朱進
    國未能舉證證明所有259、261號房屋有權占有192、193地號
    土地之事實，既未盡舉證之責，是被告朱進國此部分辯稱，
    自不可採。
  ⒋關於被告吳佩蓮部分：
　⑴被告吳佩蓮辯稱：依系爭契約第3條約定，在原告給付79號房
    屋按課稅價值折舊20年限殘餘值予伊前，不得請求伊返還占
    用之土地等語，然觀諸系爭契約第3條約定：「租賃期間經
    雙方洽訂自105年3月22日起至108年6月30日止。租期屆滿乙
    方（即被告吳佩蓮，下同）願將地上物按課稅價值折舊20年
    限殘餘值售與甲方（即原告，下同），如甲方不願承受時，
    甲方再出租者乙方有同一條件優先承租權。乙方如不繼續承
    租時，甲方延期1年不收取租金給乙方使用1年屆滿地上物全
    部歸甲方所有，乙方不得請求任何補償並任甲方強制執行。
    」之內容，係約定租期屆滿時，被告吳佩蓮得選擇是否將79
    號房屋按課稅價值折舊20年限殘餘值售予原告，若原告不願
    意買受並將200地號土地出租他人時，被告吳佩蓮得依同一
    條件優先承租；倘被告吳佩蓮於租期屆滿時不願繼續承租，
    被告吳佩蓮所有79號房屋得繼續使用200地號土地1年，且無
    須繳納租金，1年期滿後79號房屋所有權歸原告所有。考其
    文義，並無原告於租期屆滿時，僅得選擇繼續出租予被告吳
    佩蓮或以79號房屋課稅價值折舊20年限殘餘值向被告吳佩蓮
    購買79號房屋，原告亦可不出租予被告吳佩蓮或第三人、不
    以79號房屋課稅價值折舊20年限殘餘值向被告吳佩蓮購買79
    號房屋，而請求被告吳佩蓮於拆除79號房屋後返還占用之20
    0地號土地，是被告吳佩蓮此部分辯稱，自非可採。
　⑵按民法第148條係規定行使權利，不得以損害他人為主要目的
    ，若當事人行使權利，雖足使他人喪失利益，而苟非以損害
    他人為主要目的，即不在該條所定範圍之內（最高法院45年
    台上字第105號判決意旨參照）。被告吳佩蓮雖辯稱：伊承
    租200地號土地興建79號房屋居住多年，原告卻因200地號土
    地地價高漲，為牟取利益強硬收回土地，顯屬權利濫用等語
    ，惟查，原告本於200地號土地所有人之身分，請求被告拆
    除79號房屋，並將該部分土地返還予原告，核屬於法律許可
    範圍內正當權利之行使，並非以損害他人為主要目的，尚難
    認係權利濫用。被告吳佩蓮執此為辯，亦無可採。
　⒌基上，被告朱進國、吳佩蓮未能舉證證明系爭地上物占有系
    爭土地為有權占有，則原告以系爭土地所有人之身分，請求
    被告朱進國、吳佩蓮將系爭地上物拆除，並將占用之土地返
    還原告，應屬有據。
　㈡關於被告施建亦部分：
　　按土地及房屋雖為各別獨立之不動產，惟房屋不能離開土地
    而單獨存在，使用房屋必須使用該房屋之基地，故房屋所有
    人無權占用他人所有之基地，縱其同意第三人住用該屋，然
    該第三人因而使用基地，對土地所有人而言，仍屬無權占用
    。且遷讓房屋為拆屋還地之階段行為，土地所有人請求無權
    占用土地之房屋所有人拆屋還地，自得請求現占有人自該屋
    遷出（最高法院87年度台上字第298號判決意旨參照）。經
    查，259號房屋既無合法權源占用192、193地號土地，則原
    告請求現占有使用259號房屋之被告施建亦遷出，當屬有據
    。
四、綜上所述，原告依民法第767條第1項前段、中段規定，請求
    被告朱進國、吳佩蓮應拆除系爭房屋，將上開土地騰空返還
    原告，及被告施建亦應遷出259號房屋，均為有理由，應予
    准許。
五、原告、被告朱進國、吳佩蓮各自陳明願供擔保請為宣告假執
    行或免為假執行，經核均與法律規定相符，爰分別酌定相當
    之擔保金額准許之。
六、本件事證已臻明確，兩造其餘攻擊防禦方法及所提證據，經
    本院斟酌後，認為與本件判決結果不生影響，爰不予逐一論
    列，附此敘明。
七、訴訟費用負擔之依據：民事訴訟法第78條。　　　　
中　　華　　民　　國　　110 　年　　3 　　月　　17　　日
                  民事第一庭    法    官　王鍾湄
以上正本係照原本作成。
如對本判決上訴，須於判決送達後20日內向本院提出上訴狀。
如委任律師提起上訴者，應一併繳納上訴審裁判費。
中　　華　　民　　國　　110 　年　　3 　　月　17 　　日
                               書 記 官  曾怡嘉